臺灣高等法院刑事判決　　　　　　　　99年度上易字第1570號
上　訴　人
即　被　告　李建輝
選任辯護人　姜至軒律師
上列上訴人因妨害自由案件，不服臺灣桃園地方法院99年度易字
第163號，中華民國99年5月13日第一審判決（起訴案號：臺灣桃
園地方法院檢察署98年度偵緝字第1497號），提起上訴，本院判
決如下：
    主  文
上訴駁回。
    事  實
一、李建輝輾轉持有由廖柏融（原名廖偉志）簽發，發票日為民
    國（下同）94年4 月28日、付款人為花蓮區中小企業銀行樹
    林簡易分行、票據號碼HB0000000 號、票面金額新臺幣（下
    同）50萬元之支票（下稱系爭支票）1 張，因到期不獲兌現
    ，李建輝為催討債務，竟基於使人行無義務之事之強制犯意
    ，於98年1月17日下午3時30分許，夥同與其有上開強制犯意
    聯絡之2 名真實姓名年籍均不詳，李建輝稱呼為卓紹潁、鍾
    文良之成年男子，持系爭支票共同前往廖柏融位於桃園縣龜
    山鄉○○○路102巷8弄6 號住處，由李建輝與卓紹潁先行進
    入屋內，鍾文良則在屋外等候。李建輝要求廖柏融償還系爭
    支票債務時，因廖柏融拒不清償，李建輝遂以電話與在廖柏
    融住處門外之鍾文良聯絡，要鍾文良攜帶本票進入廖柏融住
    處，由李建輝向廖柏融恐嚇稱：「要不是看見你父母及祖母
    年紀大且在家中，不然早就對你怎麼樣了」等語。雖廖柏融
    認為系爭支票是其於94年間簽發，交予友人張主光做為週轉
    之用，並非其本人之借款，其無償還義務，但因李建輝倚仗
    人數優勢，又以上開言詞恫嚇，廖柏融因而心生畏懼，乃在
    李建輝提出之本票上，被迫簽立如附表所示合計50萬元之本
    票共計18張，交予李建輝而行無義務之事。嗣因廖柏融報警
    處理，始悉上情。
二、案經桃園縣政府警察局龜山分局報請臺灣桃園地方法院檢察
    署檢察官偵查起訴。
    理  由
壹、程序方面
    被告及其辯護人於本院準備程序時對卷內證據之證據能力均
    不爭執（本院卷第26頁反面參照）。惟於審理時又主張光碟
    與光碟譯文和本案的待證事實無關，沒有證據能力（本院卷
    第50頁反面參照）。以下就卷內證據是否有證據能力說明如
    下：
一、光碟與光碟譯文：本院判決並未引用光碟與光碟譯文作為認
    定被告是否有罪之證據，故不贅述光碟與光碟譯文是否有證
    據能力。
二、按被告以外之人於審判外之言詞或書面陳述，除法律有規定
    者外，不得作為證據，刑事訴訟法第159條第1項固定有明文
    ；惟被告以外之人於審判外之陳述，雖不符同法第159條之1
    至第159之4之規定，而經當事人於審判程序同意作為證據，
    法院審酌該言詞陳述或書面陳述作成時之情況，認為適當者
    ，亦得為證據。又當事人、代理人或辯護人於法院調查證據
    時，知有第159條第1項不得為證據之情形，而未於言詞辯論
    終結前聲明異議者，視為有前項之同意，同法第159條之5第
    1、2項亦定有明文。被告及其辯護人對卷內被告以外之人之
    供述證據均不爭執，本院於審理時提示上開審判外陳述之內
    容並告以要旨，且經公訴人、被告及辯護人到庭表示意見，
    亦未於言詞辯論終結前對該等記載審判外陳述筆錄之證據資
    格有何異議，依據首開規定，應視為被告已有將上開審判外
    陳述作為證據之同意，本院審酌上開被告以外之人審判外陳
    述作成時之情況，並無不能自由陳述之情形，亦未見有何違
    法取證或其他瑕疵，且與待證事實具有關聯性，認為以之作
    為證據應屬適當，自均有證據能力。至於本院下列所引用卷
    內之文書證據及證物，並無證據證明係公務員違背法定程序
    所取得，且檢察官、被告及辯護人於本院均未主張排除下列
    文書證據、證物之證據能力，且迄本院言詞辯論終結前均未
    表示異議，本院審酌前揭文書證據、證物並非公務員違背法
    定程序所取得，亦無顯有不可信之情況，依刑事訴訟法第15
    8條之4反面解釋及第159條之4之規定，認均有證據能力。
貳、實體方面
一、訊據被告李建輝坦承有於上開時、地前往證人即被害人廖柏
    融住處持系爭支票要求廖柏融償還，及廖柏融當日確有簽發
    如附表所示18張本票等情，惟矢口否認有何強制犯行，辯稱
    ：未強迫他簽本票，也沒有恐嚇他，本票是告訴人同意簽的
    。當時我是說若不是你父母及祖母年紀大，不然早就告訴他
    們，當時也是他同意我們進去，我們達成以協商方式分期還
    ，因為當時去沒有告訴他父母，我怕他父母會擔心云云。辯
    護人為被告辯護稱：當時被告去找告訴人是對他說如果不處
    理的話，要跟他長輩講，被告之前多次跟被害人要債，被害
    人都不在家，被害人的母親都有報警，所以，被告不可能有
    恐嚇行為，被告並沒有暴力脅迫情事，只是多次到告訴人家
    中談，當時他們有協商此事，這和暴力討債不同等語。經查
    ：
  (一)上開犯罪事實業據廖柏融於警詢、98年6 月23日檢察官訊問
    時及於原審法院審理時指訴歷歷（偵卷第8 至10頁、第22至
    23頁，原審卷第24至30頁參照）。被告於原審法院行準備程
    序時亦自承：當日與友人卓紹潁一同前往，後來打電話給友
    人鍾文良，請他買本票過來，鍾文良買本票來之後就出去外
    面等候等情（原審審易卷第15頁反面參照）。並有系爭支票
    正、反面及退票理由單影本、如附表所示之18張本票正本在
    卷可稽（偵卷第35頁反面至36頁、原審易字卷第15至20頁、
    第20之1頁之證物袋參照）。
  (二)廖柏融於警詢時證稱：阿輝叫我一定要簽本票給他，當時我
    不要；系爭支票是我於94年間所開立，當時我朋友張主光突
    然來找我，稱有急用，要求我幫他，於是我開立這張支票借
    張主光等語（偵卷第8至9頁參照）。其在98年6 月23日檢察
    官訊問時具結證稱：被告叫我簽本票時，我有拒絕，我有跟
    他們說錢不是我借的，系爭支票是張主光在94年間跟我借票
    ，我開給他的等語（偵卷第22至23頁參照）。另其在原審法
    院審理時亦具結證稱：當天我跟被告說系爭支票已經過了這
    麼久，他還要我還這筆錢，我也不知道系爭支票到底是怎麼
    回事等語（原審易字卷第26頁參照）。足見廖柏融認為系爭
    支票為其借予友人張主光應急，非其本人之借款，故不願意
    償還系爭支票之債務，更不願意簽發本票。再依廖柏融於警
    詢時之供述：阿輝表示他不肯離去，又聲稱「要不是看見你
    父母及祖母年紀大且在家中，不然早就對你怎麼樣了」，我
    看因為對方人多且不肯離開，且他一直叫我簽本票，後來我
    就簽等語（偵卷第8頁參照），於98年6月23日檢察官訊問時
    具結證稱：我若不簽他們就不走，他們說看到我家裏的人都
    年紀大，不然就要對我們不利等語（偵卷第22頁參照），及
    於原審法院審理時具結證稱：被告不走，他說看到我家人都
    是有年紀了，不然會對我不利等語（原審易字卷第26頁參照
    ）。衡情，若非被告倚仗人多勢眾，且對廖柏融為上開恐嚇
    言詞，廖柏融焉會同意簽發如附表所示之18張本票？被告辯
    稱未強迫告訴人簽本票，也沒有恐嚇他，本票是告訴人同意
    簽的云云，顯不足採信。
  (三)證人即廖柏融之母廖陳秀蘭於原審法院審理時具結證稱：被
    告第1次來的時候，我知道是98年1月份中午的時候，他到我
    住處是要找廖偉志，要我叫廖偉志出來，當天被告是一個人
    來，他說廖偉志跟他借錢，還有拿出1 張支票給我看，說我
    兒子開票給別人等語（原審易字卷第31至32頁參照）。另廖
    柏融於原審法院審理時具結證稱：貼海報是在被告來找我之
    前等語（原審易字卷第27頁參照），海報內容略以：「廖偉
    志先生：…趕快還我們辛苦錢…」、「廖偉志先生：…請儘
    速還我們血汗錢…」等語（偵卷第15頁參照），暨被告坦承
    是其在廖柏融住處外張貼海報（原審易字卷第35頁參照）等
    情綜合觀之，顯見被告早在本案發生前，即已將廖柏融欠債
    之事，當面告知廖陳秀蘭與透過在其等住處門口張貼海報之
    方式，使廖陳秀蘭知悉，是被告所辯：當時我是說若不是你
    父母及祖母年紀大，不然早就告訴他們，當時都沒有告訴他
    父母，我怕他父母會擔心云云，均係卸責之詞，要無足採。
  (四)辯護人為被告辯護稱：被告之前多次跟被害人要債，被害人
    都不在家，被害人的母親都有報警，所以，被告不可能有恐
    嚇行為，被告並沒有暴力脅迫情形云云。惟經本院向桃園縣
    政府警察局龜山分局函詢結果，並未有被害人之母廖陳秀蘭
    之相關報案紀錄，有該分局99年9月1日山警分偵字第099502
    5683號函在卷可憑（本院卷第32頁參照）。另本院再向桃園
    縣政府警察局函詢結果，該局勤務指揮中心於98年間亦無民
    眾廖陳秀蘭之110電話相關紀錄，亦有該局99年8月31日桃警
    勤字第0990080550號函在卷可稽（本院卷第36頁參照）。因
    此辯護人上開主張自為無據。
  (五)至被告及辯護人請求傳訊廖柏融、廖陳秀蘭作庭作證（本院
    卷第27頁參照），惟該2 位證人原審法院均已傳訊到院作證
    ，證述明確，本院認無再傳訊必要，均予駁回。
  (六)綜上所述，被告所辯均係飾卸之詞，要無足採，至於辯護人
    為被告之辯詞，亦無法為有利被告之認定。本件事證明確，
    被告犯行洵堪認定，應依法論科。
二、核被告所為，係犯刑法第304第1項之強制罪。被告與稱呼為
    卓紹潁、鍾文良之成年男子間就上開犯行有犯意聯絡及行為
    分擔，為共同正犯。
三、原判決經審理結果認被告罪證明確，適用刑法第28條、第30
    4條第1項、第41條第1項前段、第38條第1項第3 款，刑法施
    行法第1條之1第1項、第2項前段等規定，並審酌被告對債務
    糾紛，不思以合法途徑尋求救濟，竟以脅迫手段強迫廖柏融
    簽發如附表所示之本票，所為非是，且被告犯後否認犯行之
    態度，並衡酌本件犯罪所生危害、犯罪之動機、手段、目的
    等一切情狀，量處被告有期徒刑4 月，並諭知易科罰金之折
    算標準，以新臺幣壹仟元折算壹日，另說明扣案如附表所示
    之本票18張正本，為被告脅迫廖柏融所簽發，為被告因犯罪
    所得之物，依刑法第38條第1項第3款規定，宣告沒收。適用
    法律及量處刑度均為妥適。被告上訴意旨仍執陳詞否認犯行
    ，指摘原判決不當，其上訴為無理由，應予駁回。
據上論斷，應依刑事訴訟法第368條，判決如主文。
本案經檢察官周誠南到庭執行職務。
中    華    民    國    100    年    1    月    19    日
                  刑事第三庭  審判長法  官  陳博志
                                    法  官  陳德民
                                    法  官  劉興浪
以上正本證明與原本無異。
不得上訴。
                                    書記官  王詩涵
中    華    民    國    100    年    1    月    19    日
附錄本案論罪科刑法條全文
刑法第304條：
以強暴、脅迫使人行無義務之事或妨害人行使權利者，處 3 年
以下有期徒刑、拘役或 3 百元以下罰金。
前項之未遂犯罰之。
附表：廖柏融簽發之本票
┌──┬────┬────┬────┬─────────┐
│編號│票據號碼│ 發票日 │ 到期日 │票面金額（新臺幣）│
├──┼────┼────┼────┼─────────┤
│ 一 │070426  │98.1.17 │98.1.19 │二萬元            │
├──┼────┼────┼────┼─────────┤
│ 二 │070427  │98.1.17 │98.2.20 │十六萬元          │
├──┼────┼────┼────┼─────────┤
│ 三 │070428  │98.1.17 │98.3.20 │二萬元            │
├──┼────┼────┼────┼─────────┤
│ 四 │070429  │98.1.17 │98.4.20 │二萬元            │
├──┼────┼────┼────┼─────────┤
│ 五 │070430  │98.1.17 │98.5.20 │二萬元            │
├──┼────┼────┼────┼─────────┤
│ 六 │070431  │98.1.17 │98.6.20 │二萬元            │
├──┼────┼────┼────┼─────────┤
│ 七 │070432  │98.1.17 │98.7.20 │二萬元            │
├──┼────┼────┼────┼─────────┤
│ 八 │070433  │98.1.17 │98.8.20 │二萬元            │
├──┼────┼────┼────┼─────────┤
│ 九 │070434  │98.1.17 │98.9.20 │二萬元            │
├──┼────┼────┼────┼─────────┤
│ 十 │070435  │98.1.17 │98.10.20│二萬元            │
├──┼────┼────┼────┼─────────┤
│十一│070436  │98.1.17 │98.11.20│二萬元            │
├──┼────┼────┼────┼─────────┤
│十二│070437  │98.1.17 │98.12.20│二萬元            │
├──┼────┼────┼────┼─────────┤
│十三│070438  │98.1.17 │99.1.20 │二萬元            │
├──┼────┼────┼────┼─────────┤
│十四│070439  │98.1.17 │99.2.20 │二萬元            │
├──┼────┼────┼────┼─────────┤
│十五│070440  │98.1.17 │99.3.20 │二萬元            │
├──┼────┼────┼────┼─────────┤
│十六│070441  │98.1.17 │99.4.20 │二萬元            │
├──┼────┼────┼────┼─────────┤
│十七│070442  │98.1.17 │99.5.20 │二萬元            │
├──┼────┼────┼────┼─────────┤
│十八│070444  │98.1.17 │99.6.20 │二萬元            │
└──┴────┴────┴────┴─────────┘